【裁判字號】    98,台上,5617
【裁判日期】    980930
【裁判案由】    違反毒品危害防制條例
【裁判全文】
最高法院刑事判決            九十八年度台上字第五六一七號
上  訴  人  甲○○
選任辯護人  李振祥律師
上  訴  人  乙○○
選任辯護人  林春祥律師
上列上訴人等因違反毒品危害防制條例案件，不服台灣高等法院
台中分院中華民國九十六年五月十六日第二審判決（九十六年度
上訴字第五三五號，起訴案號：台灣台中地方法院檢察署九十五
年度偵字第一三六０一、一五七八四、一九四二二號），提起上
訴，本院判決如下：
    主  文
原判決關於乙○○部分撤銷，發回台灣高等法院台中分院。
其他上訴駁回。
    理  由
一、撤銷發回（乙○○）部分：
本件原判決認定上訴人乙○○有原判決事實欄二所記載之犯罪事
實，因而撤銷第一審關於乙○○部分之科刑判決，改判仍論以乙
○○共同運輸第二級毒品之罪，量處有期徒刑七年六月，扣案之
原判決附表（下稱附表）一編號一所示之第二級毒品ＭＤＡ沒收
銷燬之，附表一編號五所示之物沒收；又不能證明乙○○有被訴
與上訴人甲○○共同出資，於民國九十五年六月二十一日，向綽
號「小陳」之人，販入第二級毒品ＭＤＡ部分之犯行，因檢察官
認為此部分與論罪科刑部分，有九十五年七月一日修正施行前刑
法第五十五條牽連犯之裁判上一罪關係，爰不另為無罪之諭知，
固非無見。
惟查：(一)除刑事訴訟法有特別規定外，已受請求之事項未予判決
，或未受請求之事項予以判決者，其判決當然違背法令，同法第
三百七十九條第十二款定有明文。又刑事訴訟法第二百六十四條
第二項關於起訴書程式之規定，旨在界定起訴及審判之範圍，並
兼顧被告防禦權之行使，其中屬於絕對必要記載事項之「犯罪事
實」，係指犯罪構成要件之具體事實。故所謂犯罪已經起訴，係
指起訴書之犯罪事實欄，已就特定犯罪構成要件之基本事實，具
體記載，並足據以與其他犯罪事實區分者，始克當之。本件起訴
書犯罪事實欄除記載乙○○被訴共同犯毒品危害防制條例第四條
第二項之運輸第二級毒品之犯罪構成要件事實外，並未敘述任何
有關同條項之販賣第二級毒品之犯罪構成要件事實（見起訴書第
二、三頁），即起訴書所列之乙○○所犯法條，亦未包括販賣第
二級毒品罪（見起訴書第七頁），實難謂為已經起訴販賣第二級
毒品罪，原審自不得逕予審判。乃原判決並未說明乙○○經起訴
販賣第二級毒品罪之理由，即併就該罪審判，並以不能證明乙○
○此部分犯罪，而檢察官認為此部分與論罪科刑部分，有牽連犯
之裁判上一罪關係為由，爰不另為無罪之諭知（見原判決第二一
、二二頁），不無未受請求之事項予以判決之違法。(二)審理事實
之法院對於卷內被告有利及不利之證據，應一律注意，詳為調查
，綜合全案證據資料，本於經驗法則、論理法則，以定其取捨，
並將取捨證據及得心證之理由，於判決內詳為說明。故證據雖已
調查，而尚有其他部分並未調查，仍難遽為被告有利或不利之認
定。查(1)刑法第六十二條前段規定，對於未發覺之罪自首而受裁
判者，得減輕其刑。此所謂「發覺」，固非以有偵查犯罪職權之
機關或人員確知其人犯罪無誤為必要，而於對其發生嫌疑時，即
得謂為已發覺；但此項對犯人之懷疑，仍須有確切之根據得為合
理之可疑者，始足當之，若單純主觀上之懷疑，要不得謂已發生
嫌疑（本院七十二年台上字第六四一號判例參照）。證人即查獲
警員劉一峰於原審證稱：警方憑據執行通訊監察所得資料，早即
懷疑甲○○、乙○○販賣毒品，並自九十五年六月二十日起，進
行跟監。嗣於同年月二十一日上午六時許，在台中市○○區○○
路朝馬轉運站，攔檢甲○○、乙○○，因而查獲第二級毒品ＭＤ
Ａ。乙○○於警方攔檢時，就將身上之背包打開，承認其持有背
包內之ＭＤＡ二大包（共計九百八十六顆）。警方懷疑甲○○之
主要依據，係有人以電話聯絡甲○○購買毒品，而乙○○則經常
與甲○○一起出門等語（見原審卷第一三五、一三六頁）。究竟
警方如何跟監甲○○、乙○○，有無大致掌握其等運輸第二級毒
品之行蹤？於攔檢前是否知悉乙○○之背包內放置第二級毒品？
警方除乙○○經常與甲○○一起出門之資訊以外，有無懷疑乙○
○運輸第二級毒品之確切根據？單憑乙○○經常與甲○○一起出
門，能否謂為警方已發覺乙○○運輸第二級毒品？俱不無疑問。
此攸關乙○○得否成立自首，原審自應調查明白，並敘明其取捨
證據之理由。乃原審未遑就此詳為調查、審認，即遽為說明憑據
上述劉一峰之證詞，足認警方早已執行通訊監察，並進行跟監，
又係攔檢查獲ＭＤＡ，則乙○○於警方攔檢時自行打開背包，並
承認持有背包內之ＭＤＡ，仍不符合自首之規定等語（見原判決
第十七、十八頁），仍嫌速斷，難認適法。(2)刑法上所謂幫助他
人實行犯罪行為，係指行為人基於幫助他人犯罪之故意，予以助
力或便利，使他人易於實行犯罪行為，而未參與犯罪構成要件行
為者而言。甲○○於警詢供述：乙○○於事先即知伊要到台北購
買毒品，因擔心伊有危險，才於九十五年六月二十一日凌晨，陪
伴伊前往台北縣三重市，向綽號「小陳」之人，購買ＭＤＡ；乙
○○於警詢亦供稱：伊係陪甲○○去購買毒品，甲○○購買毒品
時，伊有在場目睹等語（見警卷第八、十一、十二頁）。則乙○
○有無基於幫助之故意，就甲○○意圖販賣營利而販入ＭＤＡ之
行為，予以助力或便利？應否成立幫助販賣第二級毒品罪？此與
已起訴之乙○○所犯運輸第二級毒品罪，有無牽連犯之裁判上一
罪關係？是否為起訴效力所及而應併予審理？均有研求之餘地。
此攸關乙○○應成立之犯罪及法律之正確適用，應有調查清楚之
必要。詎原審未能詳加調查、審認，即遽為有利於乙○○之認定
，難謂於法無違。以上，或係乙○○上訴意旨所指摘，或為本院
得依職權調查之事項，應認原判決關於乙○○部分，有撤銷發回
更審之原因。
二、上訴駁回（甲○○販賣第二級毒品）部分：
按刑事訴訟法第三百七十七條規定，上訴於第三審法院，非以判
決違背法令為理由，不得為之。是提起第三審上訴，應以原判決
違背法令為理由，係屬法定要件。如果上訴理由書狀並未依據卷
內訴訟資料，具體指摘原判決不適用何種法則或如何適用不當，
或所指摘原判決違法情事，顯與法律規定得為第三審上訴理由之
違法情形，不相適合時，均應認其上訴為違背法律上之程式，予
以駁回。本件原判決已敘明依憑上訴人甲○○於警詢及檢察官訊
問時之供述，核與證人乙○○於第一審證述情節相符，並有在乙
○○之背包內查獲之藥丸九百八十六顆扣案可資佐證。上開藥丸
經內政部警政署刑事警察局鑑定結果，認定含有第二級毒品ＭＤ
Ａ成分，純度約百分之十二．三或百分之九．九等情，有該局九
十五年八月九日刑鑑字第0950096690號鑑定書在卷可稽，資以認
定甲○○有原判決事實欄二所記載之犯罪事實。對於甲○○所辯
：伊係與乙○○合資新台幣（下同）十五萬元，一次購買上開Ｍ
ＤＡ，俾供自行施用，並非意圖販賣營利而販入云云，何以不足
採取，亦已憑卷內證據資料，於理由內詳為指駁說明。因而撤銷
第一審關於甲○○販賣第二級毒品部分不當之科刑判決，改判仍
依修正前刑法第五十五條牽連犯之裁判上一罪關係，從一重論以
甲○○販賣第二級毒品之罪（累犯），量處有期徒刑八年六月，
並諭知相關之從刑；又不能證明甲○○被訴於九十五年六月中旬
，在台北市某處，向綽號「小陳」之人，以每顆二百元之價格，
販入第二級毒品ＭＤＡ後，運輸至其台中住處後，再出售予不詳
姓名之人等情之犯行，因檢察官認為此部分與論罪科刑部分，有
連續犯之裁判上一罪關係，爰不另為無罪之諭知。原判決已敘明
所憑之證據及其認定之理由，所為論斷與卷內證據資料相符，從
形式上觀察，並無何違背法令之情形存在。甲○○上訴意旨略以
：(一)劉一峰於原審證述：警方根據執行通訊監察所得資料，懷疑
甲○○、乙○○有販賣毒品，才盤查甲○○、乙○○。甲○○於
警方攔檢時，有主動打開皮包，並表示持有ＭＤＡ。甲○○雖未
於被查獲時當場表示其持有乙○○之背包內之ＭＤＡ，但於為警
帶往警察局途中，有向警方表明等語，足認甲○○符合自首之規
定。原判決未適用自首之規定，據以減輕其刑，有判決適用法則
不當之違法。(二)卷內並無任何證據證明甲○○有將購買之ＭＤＡ
賣出予他人，足認甲○○並無販賣第二級毒品之行為，原判決論
以甲○○販賣第二級毒品罪，顯有認定事實不憑證據及判決適用
法則不當之違法。退步言之，甲○○縱係意圖販賣營利而販入Ｍ
ＤＡ，充其量亦僅成立毒品危害防制條例第五條第二項之意圖販
賣而持有第二級毒品罪，原判決論以甲○○販賣第二級毒品罪，
亦有判決適用法則不當之違法云云。經查：(一)劉一峰於原審證稱
：警方依執行通訊監察所得資料，早已懷疑甲○○、乙○○販賣
毒品，並自九十五年六月二十日起，進行跟監。嗣於同年月二十
一日上午六時許，在台中市○○區○○路朝馬轉運站，攔檢甲○
○、乙○○，因而查獲乙○○背包內之ＭＤＡ。乙○○於警方攔
檢時，就將身上之背包打開，承認持有背包內之ＭＤＡ二大包（
共計九百八十六顆）。警方懷疑甲○○之主要依據，係有人以電
話聯絡甲○○購買毒品，而乙○○則經常與甲○○一起出門等語
（見原審卷第一三五、一三六頁）。又警方於攔檢時，同時在甲
○○之皮包內，查獲附表一編號二所示之ＭＤＡ等情，有卷附現
場照片可憑（見警卷第三二頁）。則警方既有執行通訊監察所得
資料，及乙○○於警方攔檢時，自行打開背包，表示背包內有Ｍ
ＤＡ二大包，暨查獲甲○○持有ＭＤＡ等事證，足認甲○○於警
方查獲ＭＤＡ後，被帶往警察局途中，表明其持有乙○○之背包
內之ＭＤＡ以前，警方就甲○○販賣、運輸ＭＤＡ之犯行，已有
確切之根據得為合理之可疑，而非單純主觀上之懷疑而已，應屬
已發覺。原判決未認定甲○○成立自首，尚無不合，難謂有甲○
○上訴意旨所指判決適用法則不當之違法可言。(二)毒品危害防制
條例第四條第二項之販賣第二級毒品罪，不以販入之後復行賣出
為犯罪成立要件；祇須以營利為目的，販入或賣出，有一於此，
即已成立。而同條例第五條第二項之意圖販賣而持有第二級毒品
罪，係指基於販賣營利以外之其他原因而持有毒品，嗣另行起意
賣出者而言。原判決已說明所憑之證據及其認定之理由，據以認
定甲○○係意圖販賣營利而販入上開ＭＤＡ，應成立販賣第二級
毒品罪（見原判決第九至十四頁）。原判決既認定甲○○係主觀
上意圖販賣營利而販入ＭＤＡ，並非基於販賣以外之其他原因而
持有ＭＤＡ，嗣另行起意賣出，故甲○○未及賣出ＭＤＡ予他人
，仍與甲○○成立販賣第二級毒品罪，不生影響。原判決論以甲
○○販賣第二級毒品既遂罪，而非意圖販賣而持有第二級毒品罪
，揆之上開說明，自無不合，並無甲○○上訴意旨所指認定事實
不憑證據及判決適用法則不當之違法。甲○○上訴意旨仍執前詞
，再為事實上之爭執，或徒憑己見，就原審取捨證據與判斷其證
明力之適法行使，及判決內已明白論斷之事項，任意指摘為違法
，核均非適法之上訴第三審理由。應認甲○○之上訴即關於販賣
第二級毒品部分之上訴為違背法律上之程式，予以駁回。至於原
判決論處甲○○犯商標法第八十二條之罪刑部分，已判決確定並
依法送執行，附此說明。
據上論結，應依刑事訴訟法第三百九十七條、第四百零一條、第
三百九十五條前段，判決如主文。
中    華    民    國  九十八  年    九    月   三十   日
                      最高法院刑事第十二庭
                          審判長法官  黃  一  鑫
                                法官  張  春  福
                                法官  林  勤  純
                                法官  李  錦  樑
                                法官  陳  國  文
      本件正本證明與原本無異
                                      書  記  官
中    華    民    國  九十八  年    十    月    八    日
                                                    m


司法院資訊處製作；財團法人民間司法改革基金會備份。
